【裁判字號】    99,易,606
【裁判日期】    991230
【裁判案由】    妨害自由等
【裁判全文】
臺灣雲林地方法院刑事判決               99年度易字第606號
公  訴  人  臺灣雲林地方法院檢察署檢察官
被      告  陳金水
選任辯護人  林琦勝律師
            嚴庚辰律師
被      告  陳林玉蘭
上列被告因妨害自由等案件，經檢察官提起公訴（99年度偵字第
3744號），本院判決如下：
    主  文
陳金水犯公然侮辱罪，處拘役拾日，如易科罰金，以新臺幣壹
仟元折算壹日。又犯恐嚇危害安全罪，處有期徒刑肆月，如易科
罰金，以新臺幣壹仟元折算壹日。
陳林玉蘭犯公然侮辱罪，處拘役拾伍日，如易科罰金，以新臺幣
壹仟元折算壹日。
    事  實
一、陳金水與陳林玉蘭係夫妻關係，其2 人均任職於址設雲林縣
    斗南鎮○○路183 號之「湘園餐廳」擔任烹煮人員，董淑瑛
    則受僱於同餐廳擔任會計。詎陳金水於民國99年7 月11日下
    午3 時30分許，因不滿董淑瑛直接將訂單貼至廚房牆壁上，
    而未口頭告知訂桌數目，竟基於公然侮辱之犯意，以臺語「
    幹你娘」、「討客兄」等足以貶損名譽之言詞侮罵董淑瑛，
    使廚房內在場之陳惠絹等數名烹煮人員及在餐廳內之其他不
    特定人，得以共見共聞。董淑瑛聽見後即上前與陳金水理論
    ，嗣陳林玉蘭亦基於公然侮辱之犯意，在相同地點，以臺語
    辱罵董淑瑛「瘋女人」等話語，致董淑瑛之名譽受有損害。
    董淑瑛不堪受辱，隨即報警處理，員警到場處理完畢離去後
    ，因又有客戶來電訂桌，適陳金水持菜刀正準備殺魚，董淑
    瑛將訂單貼於廚房牆壁之際，陳金水竟另基於恐嚇危害安全
    之犯意，以臺語向董淑瑛咆哮「相假肖恁爸就拿刀殺你」等
    加害生命之事，語畢更持菜刀用力朝塑膠砧板砍剁，致砧板
    因此破裂，使董淑瑛心生畏懼，致生危害於安全。
二、案經董淑瑛訴由雲林縣警察局斗南分局報告臺灣雲林地方法
    院檢察署檢察官偵查起訴。
    理  由
一、證據能力：
  (一)按被告以外之人於偵查中向檢察官所為陳述，除顯有不可信
    之情況者外，得為證據，同法第159 條之1 第2 項定有明文
    ，考其立法理由係認現行刑事訴訟法規定檢察官代表國家偵
    查犯罪、實施公訴，依法其有訊問被告、證人及鑑定人之權
    ，證人、鑑定人且須具結，而實務運作時，偵查中檢察官向
    被告以外之人所取得之陳述，原則上均能遵守法律規定，不
    至於違法取供，其可信度極高，因此除顯有不可信之情況者
    外，認具有證據能力得為證據，亦即檢察官之訊問筆錄，原
    則上均有證據能力，例外時始無證據能力。被告陳金水、陳
    林玉蘭於審判中對於本件證人董淑瑛、陳惠絹、沈俊志於檢
    察官偵查中具結所為陳述之證據能力均表示同意有證據能力
    （見本院卷第23頁反面），而未主張有何不可信之情況，依
    上說明，證人董淑瑛、陳惠絹、沈俊志於偵查中向檢察官所
    為之陳述自均具有證據能力。
  (二)按被告以外之人（包括證人、鑑定人、告訴人、被害人及共
    同被告等）於審判外之陳述雖不符刑事訴訟法第159 條之1
    至之4 等4 條之規定，而經當事人於審判程序同意作為證據
    ，法院審酌該言詞陳述或書面陳述作成時之情況，認為適當
    者，亦得為證據；當事人、代理人或辯護人於法院調查證據
    時，知有刑事訴訟法第159 條第1 項不得為證據之情形，而
    未於言詞辯論終結前聲明異議者，視為有前項之同意，同法
    第159 條之5 定有明文。立法意旨在於傳聞證據未經當事人
    之反對詰問予以核實，原則上先予排除。惟若當事人已放棄
    反對詰問權，於審判程序中表明同意該等傳聞證據可作為證
    據；或於言詞辯論終結前未聲明異議，基於尊重當事人對傳
    聞證據之處分權，及證據資料愈豐富，愈有助於真實發見之
    理念，且強化言詞辯論主義，使訴訟程序得以順暢進行，上
    開傳聞證據亦均具有證據能力。查檢察官、被告陳金水、陳
    林玉蘭對於本案卷內其餘供述證據，並未就有合於刑事訴訟
    法第159 條第1 項不得為證據之情形於本院言詞辯論終結前
    聲明異議，且相關證據資料亦經本院於審理期日逐一提示、
    朗讀，並告以要旨，本院復審酌相關供述證據筆錄製成、文
    書卷證資料取得，並無證據顯示有何違背程式規定情事，依
    據上述之說明，均應具有證據能力。
二、認定犯罪事實所憑之證據及理由：
  (一)訊據被告陳金水、陳林玉蘭固均坦承有於99年7 月11日下午
    3 時30分許與告訴人董淑瑛共同在湘園餐廳內工作，惟均矢
    口否認有何起訴書所載之犯行，均辯稱：伊沒有罵告訴人等
    語（見本院卷第24頁反面、第63頁、第64頁）。
  (二)惟查：
  1.證人即告訴人董淑瑛於偵查及本院審理中均證稱：99年7 月
    11日湘園餐廳中午有休息，大約下午3 點多開始營業，伊在
    櫃台聽到陳金水大聲罵人「幹你娘」、「瘋女人」、「破麻
    」、「討客兄討整天」等語，伊就進廚房問同事陳金水在罵
    誰，同事叫伊自己聽，伊聽一聽發現是在罵伊，伊就跟陳金
    水說伊貼菜單沒說是伊不對，但是陳金水也不應該罵伊「討
    客兄」這類事情，陳林玉蘭也在那邊罵伊「瘋女人」，伊一
    氣之下就去櫃台打電話報警，陳林玉蘭還說瘋女人報什麼警
    ，之後警察走了，又有電話來，伊請別的員工拿進去，陳林
    玉蘭還說會怕齁，不敢進來等等，後來伊自己拿菜單去貼時
    ，陳金水正好準備殺魚，陳金水就手拿菜刀對著伊說「會報
    警，相甲肖恁爸就拿刀殺你」，砧板就裂成兩半等語（見偵
    卷第23頁、第24頁、本院卷第48頁反面、第50頁）。目擊證
    人陳惠絹亦於偵查及本院審理中結證稱：當天下午3 點多告
    訴人拿菜單進去廚房時，忘記跟陳金水說有人訂桌，陳金水
    就罵告訴人「幹你娘，菜單來也不講，整日只想討客兄」，
    後來告訴人就說要打電話報警，警察來了陳林玉蘭還罵告訴
    人瘋女人，警察走了以後，告訴人請別的員工幫忙拿菜單進
    廚房，陳林玉蘭又說嚇到齁，不敢進來等等，之後陳金水還
    說「相甲肖恁爸就拿刀殺你」，說完很用力的以菜刀剁砧板
    ，砧板就裂成兩半等詞（見偵卷第24頁、第25頁、本院卷第
    52 頁 至第55頁）。互核證人董淑瑛、陳惠絹之證詞，就被
    告陳金水辱罵告訴人「幹你娘」、「討客兄」，被告陳林玉
    蘭辱罵告訴人「瘋女人」等言語內容，及被告陳金水恐嚇告
    訴人「相甲肖恁爸就拿刀殺你」，並同時用力持刀剁向砧板
    ，導致砧板破裂等手勢動作及言語，並無二致，且自偵查至
    本院審理中，始終為一致之陳述，應非虛妄。
  2.又查證人即當日在場之湘園餐廳員工沈俊志於偵查中證稱：
    當日陳金水心情不好，講話比較大聲，有聽到陳金水罵告訴
    人說「每次有訂單都不說，如果漏作了怎麼辦？」，也有聽
    到陳林玉蘭罵告訴人「瘋女人」等語（見偵卷第41頁）。嗣
    於本院審理時，證人沈俊志雖改稱沒有聽到被告陳林玉蘭罵
    告訴人瘋女人，惟仍證稱：有看到告訴人跟被告2 人吵架，
    但是內容聽不清楚，因為廚房很大，其站的比較遠，但是有
    聽到告訴人很大聲的說「你罵我瘋女人大家都有聽到」，後
    來也有聽人家說砧板切壞了等語（見本院卷第55頁反面至第
    8 頁），可徵被告2 人當日與告訴人確實因為告訴人未口頭
    告知訂單一事發生衝突。再者，由證人沈俊志證稱告訴人所
    說「你罵我瘋女人大家都有聽到」等語，顯係回應被告陳林
    玉蘭辱罵告訴人「瘋女人」之言詞，否則告訴人應不至於案
    發當時無中生有，而當場在眾目睽睽之下栽贓被告陳林玉蘭
    ，足認被告陳林玉蘭確有出言辱罵告訴人之情事。依此，告
    訴人所為指陳，已有所據。
三、對於被告辯解之判斷：
  (一)就被告陳林玉蘭有無出言辱罵告訴人部分：
    被告陳林玉蘭固辯稱：陳金水曾經因為時間到了陳惠絹都不
    來拿飯，所以對陳惠絹比較大聲，陳惠絹可能這樣不高興，
    所以為不實之證述，陳惠娟在廚房不到5 分鐘等詞（見本院
    卷第60頁、第50頁）。然查證人陳惠絹證稱：事發過程中其
    都在廚房，沒有離開過等語（見本院卷第54頁反面至第55頁
    ），而查證人陳惠絹於偵查及本院審理程序時，係分別經檢
    察官及本院告以證人義務及偽證罪之處罰後，當庭具結證述
    ，是其於負擔偽證罪之心理壓力下，應當為真實之陳述，且
    其與告訴人亦無特殊親誼，衡情並無設詞偏袒告訴人一方之
    必要，而證人陳惠絹經本院行隔離訊問後，結證上情明確，
    所述與告訴人互核相符，業如上述，是以證人陳惠絹之證言
    自堪採信。
  (二)就被告陳金水有無出言辱罵告訴人部分：
    被告陳金水雖辯稱：當天是其與陳林玉蘭工作不高興所以大
    小聲，是夫妻吵架，沒有罵誰等語（見本院卷第47頁）；辯
    護人亦為被告陳金水辯護稱：被告陳金水縱使有不雅言論，
    也沒有指名道姓說是在罵誰，沒有辦法證明被告陳金水有對
    特定人公然侮辱之意思等語（見本院卷第63頁反面）。惟查
    ：
  1.證人董淑瑛證稱：伊在櫃檯聽到陳金水很大聲的在罵人，伊
    就跑進廚房問同事陳金水在罵誰，同事要伊自己聽聽看，伊
    聽了就發現陳金水是在罵伊，因為同事中只有伊一個人丈夫
    去世，伊也有問陳金水，陳林玉蘭也說就是罵伊，當時被告
    2 人沒有在吵架等語（見本院卷第49頁反面、第50頁正反面
    、第51頁）。詰之證人陳惠絹亦證述：陳金水雖然沒有指名
    道姓，但是有說到會計，會計就只有1 個，後來告訴人也有
    問陳金水，陳金水就說菜單來你為何不說（見本院卷第54頁
    正反面）。又證人沈俊志於偵查中證稱：告訴人接到訂單後
    ，並沒有告訴廚房的人桌數，自行將訂單貼在告示牌上，而
    當日陳金水心情不佳，講話語氣比較大聲，有聽到陳金水罵
    告訴人說「每次有訂單都不說，如果漏作了怎麼辦？」等詞
    （見偵卷第41頁）。綜合上揭證人之證詞，顯見本件案發當
    時被告陳金水已明確表示係因為貼菜單的事情不滿，並有提
    及針對會計，參之被告陳金水使用之言語包含「討客兄」一
    詞，而衡酌湘園餐廳內會計只有告訴人1 人，失去丈夫的也
    只有告訴人1 人，貼菜單的人又是告訴人，凡此均足以使在
    場之人知悉被告辱罵之對象確係告訴人甚明，告訴人並且於
    在場聽聞被告陳金水辱罵之言語後，當場與被告陳金水確認
    其辱罵之對象，是以被告陳金水辯稱夫妻吵架，講話比較大
    聲等語，無非事後卸責之詞，自無可採。
  2.至證人沈俊志雖於本院審理中證稱：當天被告2 人可能在那
    邊吵架，吵一吵告訴人就衝進來，說為什麼要罵告訴人等語
    （見本院卷第56頁反面）。惟經本院補充訊問證人沈俊志：
    「（問：事發之後被告他們2 人有無跟你說什麼？談過這件
    事情之類的？）他們就說那天情形就是這樣。（問：有無來
    說過這件事情？）他說那天是因為他們吵架。」（見本院卷
    第58頁），可見被告2 人應有私下向證人沈俊志灌輸有利於
    己之證詞；再查證人沈俊志於偵查中明確證稱被告陳金水有
    罵告訴人沒有貼訂單等語，已如前述，而隻字未提被告2 人
    有何互相吵架之情事，其於本院審理中改變說詞，顯係受到
    被告2 人之影響，則證人沈俊志於審判中證稱被告2 人係相
    互對罵等語，是否屬實，即屬有疑。再者，證人沈俊志於審
    判中仍證稱被告陳金水與告訴人有起衝突等詞（見本院卷第
    56頁正反面），是以縱使被告2 人確有彼此吵架之情事，亦
    與判斷被告陳金水是否有辱罵告訴人之事實無關，證人沈俊
    志於審判中之證述，尚不足以為被告陳金水有利之認定，附
    此敘明。
  (三)就被告陳金水有無以言語及動作恐嚇告訴人部分：
    被告陳金水雖質疑：當時已經開始準備烹煮料理，廚房內十
    分吵雜，陳惠絹應無法聽到被告陳金水有無說「相甲肖恁爸
    就拿刀殺你」等語（見本院卷第63頁反面）；辯護人則替被
    告陳金水辯護稱：陳金水說這句話時沒有辦法證明告訴人在
    場，與恐嚇危害安全之要件不符合等語（見本院卷第63頁反
    面）。惟查：
  1.證人陳惠絹明確證稱：事發過程中其都在廚房，沒有離開過
    陳金水跟董淑瑛身邊等語（見本院卷第54頁反面至第55頁）
    ；證人董淑瑛亦證述：湘園餐廳貼菜單的白板旁邊就是電鍋
    ，再過去就是砧板，伊去貼菜單時，陳惠絹剛好準備煮飯等
    詞（見本院卷第50頁）。是以依照前揭證人所述，證人陳惠
    絹當日所在位置正好介於被告陳金水與告訴人董淑瑛之間，
    證人陳惠絹證稱有聽到被告陳金水上開言論等情，應屬可採
    。
  2.再查證人董淑瑛於偵查及本院審理中，均具結證稱：被告陳
    金水係在警察離開後，伊又進去貼菜單時，對著伊說「相甲
    肖恁爸就拿刀殺你」，同時用菜刀剁塑膠砧板，導致砧板破
    裂等語（見本院卷第48頁反面、第50頁）；證人陳惠絹亦證
    稱：警察走了之後，告訴人自己將菜單拿進去，被告陳金水
    又罵「相甲肖恁爸就拿刀殺你」，說完很用力的以菜刀剁塑
    膠砧板，剁下去砧板就裂開了，剁魚的砧板本來是好的等詞
    （見偵卷第25頁、本院卷第52頁反面、第54頁反面）。綜合
    證人董淑瑛、陳惠絹之證述，足證被告陳金水恐嚇告訴人「
    相甲肖恁爸就拿刀殺你」之時，告訴人確實在廚房內而親眼
    聽聞上開恐嚇之言語。
  3.被告陳金水雖又辯稱：沒有拿菜刀恐嚇告訴人，砧板破裂也
    不是真的等語（見本院卷第59頁反面）。惟查被告陳金水於
    偵查中供承：「（問：你為何將砧板剁成兩半？）我是氣我
    太太，一時氣憤才會這樣。」（見偵卷第34頁），業已自承
    係由其剁壞砧板，是以同案被告陳林玉蘭陳稱：砧板是伊剁
    魚頭時不小心剁壞等語（見偵卷第34頁），顯係迴護被告陳
    金水之詞，要無可採。再查證人沈俊志證稱：沒有看到砧板
    有沒有壞掉，是後來聽到告訴人說要告，才聽到砧板切壞等
    詞（見本院卷第57頁），可徵系爭砧板確係於本件紛爭發生
    之時破裂，而互核證人董淑瑛、陳惠絹之上開證述，就被告
    陳金水恐嚇告訴人之後，持菜刀剁魚導致砧板破裂之情節，
    均相互一致，堪信為真。且查告訴人及證人陳惠絹均已離職
    ，證人董淑瑛證稱：伊越想越怕，隔天就跟老闆說不做了等
    語（見本院卷第48頁反面）；證人陳惠絹亦證稱：其因此也
    覺得很害怕，所以也辭職了等語（見偵卷第25頁、本院卷第
    53頁），衡情若非被告確有恐嚇之言語且伴隨剁刀之動作，
    應不足使告訴人及旁觀之證人陳惠絹均如此畏懼，寧可立刻
    辭職亦不願再與被告陳金水共處。以此觀之，證人董淑瑛、
    陳惠絹之證述，應屬實情。
  (四)承上各節，相互勾稽以觀，被告2 人於有特定多數人在場，
    且其他不特定人亦得進入之湘園餐廳廚房內，分別以「幹你
    娘」、「討客兄」、「瘋女人」等語辱罵告訴人，被告陳金
    水復以「相甲肖恁爸就拿刀殺你」之言語恐嚇告訴人等情，
    至堪認定，被告2 人辯稱並無任何公然侮辱及恐嚇犯行云云
    ，顯係臨訟卸責之詞，並不足採。本件事證明確，被告上開
    犯行，至堪認定，應依法論科。
四、論罪科刑：
  (一)按刑法上之公然侮辱罪，所謂「公然」，祗須侮辱行為足使
    不特定人或多數人得以共見共聞，即行成立，不以實際上果
    已共見共聞為必要（司法院院字第2033號、院字第2179號解
    釋、高等法院95年度上易字第1091號判決要旨可資參照）。
    又按所謂「侮辱」，係以使人難堪為目的，以言語、文字、
    圖畫或動作表示不屑、輕蔑或攻擊之意思，足以對於個人在
    社會上所保持之人格及地位，達貶損其評價之程度，即足當
    之；是否符合侮辱之判斷，應顧及行為人之年齡、教育程度
    、職業與被害人之關係及社會整體之價值觀等情狀。查「幹
    你娘」、「討客兄」、「瘋女人」等言語，在社會通念及口
    語意義上，係對他人人格泛稱之貶損辱詞，以及係對他人道
    德負面評價，足以令人感到難堪、不快，被告2 人分別對告
    訴人陳述該等言詞，自足以減損告訴人之聲譽。又本件案發
    地點在湘園餐廳廚房內，在場的包含告訴人及證人陳惠絹、
    沈俊志及其餘餐廳內之烹煮人員，且該餐廳廚房為開放空間
    ，足認被告2 人在廚房內所為上開侮辱言詞時，為多數人得
    以共見共聞，其所為亦符合「公然」之要件甚明。
  (二)再按刑法第305 條所謂致生危害於安全，係指以使人生畏怖
    心為目的，而通知將加惡害之旨於被害人；受惡害之通知者
    ，因其恐嚇，生安全上之危險與實害而言（最高法院26年渝
    非字第15號、52年臺上字第751 號判例意旨可資參照）。被
    告陳金水因與告訴人間有工作上之摩擦，竟以拿刀殺你等詞
    及用力剁刀之行為，向告訴人恐嚇，告訴人因畏懼而離職，
    是告訴人生命深感不安，顯而易見，被告陳金水所為已達於
    危害安全之程度。
  (三)核被告陳金水所為，係犯刑法第309 條第1 項之公然侮辱罪
    及刑法第305 條之恐嚇危害安全罪。核被告陳林玉蘭所為，
    係犯刑法第309 條第1 項之公然侮辱罪。被告陳金水所犯公
    然侮辱、恐嚇危害安全2 罪間，犯意各別，行為互異，應予
    分論併罰。爰審酌被告陳金水、陳林玉蘭因工作上之細故與
    告訴人產生摩擦，一時氣憤即口出辱罵之言，被告陳金水非
    但不體諒告訴人痛失配偶之痛苦，反以「討客兄」等詞辱罵
    告訴人，造成告訴人更大之傷害，且被告陳金水復出言恐嚇
    告訴人，使告訴人及證人陳惠絹均因畏懼而離職，失去工作
    機會，影響甚鉅；被告陳林玉蘭雖亦有辱罵告訴人「瘋女人
    」之言語，惟主要係替被告陳金水在旁幫腔，惡性較低；復
    考量被告陳金水在警方到場處理後，竟變本加厲，進而恐嚇
    告訴人，被告陳林玉蘭亦在旁稱會怕了吧等語，顯見被告2
    人對公權力之介入亦毫不在意，直至本院審理結束之時，均
    不見絲毫悔意，惟衡酌被告2 人均無前科，素行良好，且2
    人學歷均為國小畢業、現均在湘園餐廳工作，被告陳林玉蘭
    每日均要從新港騎車至斗南上班（見本院卷第62頁正反面）
    ，生活甚屬不易等一切情狀，分別量處如主文所示之刑，並
    諭知易科罰金之折算標準。
五、應適用之法條：
  (一)刑事訴訟法第299條第1項前段。
  (二)刑法第305條、第309條第1項、第41條第1項前段。
  (三)刑法施行法第1條之1第1項、第2項前段。
本案經檢察官江柏青到庭執行職務。
中    華    民    國    99    年    12    月    30    日
                  刑事第五庭    審判長法  官  吳基華
                                      法  官  張文俊
                                      法  官  段奇琬
以上正本證明與原本無異。
如不服本判決應於收受判決後10日內向本院提出上訴書狀，並應
敘述具體理由；其未敘述上訴理由者，應於上訴期間屆滿後20日
內向本院補提理由書（均須按他造當事人之人數附繕本）。「切
勿逕送上級法院」。
告訴人或被害人對於本判決如有不服，而請求檢察官上訴者，其
上訴期間之計算以檢察官收受判決正本之日期為準。
                                      書記官  高培馨
中    華    民    國    99    年    12    月    30    日
附錄本件論罪科刑法條全文：
中華民國刑法第305條
（恐嚇危害安全罪）
以加害生命、身體、自由、名譽、財產之事，恐嚇他人致生危害
於安全者，處 2 年以下有期徒刑、拘役或 3 百元以下罰金。
中華民國刑法第309條
（公然侮辱罪）
公然侮辱人者，處拘役或 3 百元以下罰金。
以強暴犯前項之罪者，處 1 年以下有期徒刑、拘役或 5 百元以
下罰金。

司法院資訊處製作；財團法人民間司法改革基金會備份。
